ACORDAO-COMPLETO-2313214

ACÓRDÃO 1151/2019 ATA 2/2019 - PRIMEIRA CÂMARA

VISTOS, relatados e discutidos estes autos de Tomada de Contas Especial instaurada pela Agência Nacional de Cinema contra a GNCTV Produções de Cinema e TV Ltda., Antônio César Teixeira Vidigal, Flávio Teixeira Vidigal, Flávio Vidigal de Carvalho Pereira, Humberto Carneiro Vidigal, Luiz Carlos Pereira Pitrez, Roberto Teixeira Vidigal e Tarcísio Teixeira Vidigal em razão da impugnação parcial das despesas realizadas com os recursos captados por meio da Lei Rouanet (Lei 8.313/1991) e da Lei do Audiovisual (Lei 8.685/1993) para produção de obra cinematográfica;
ACORDAM os Ministros do Tribunal de Contas da União, reunidos em sessão da Primeira Câmara, ante as razões expostas pelo relator:
9.1. rejeitar as alegações de defesa Humberto Carneiro Vidigal e Tarcísio Teixeira Vidigal;
9.2. considerar revéis a empresa GNCTV Produções de Cinema e TV Ltda. e o espólio de Roberto Teixeira Vidigal, representado por Rafael Camargos Vidigal, para todos os efeitos, com fundamento no art. 12, § 3º, da Lei 8.443/1992, dando-se prosseguimento ao processo;
9.3. excluir a responsabilidade de Antônio César Teixeira Vidigal, Flávio Teixeira Vidigal, Flávio Vidigal de Carvalho Pereira e Luiz Carlos Pereira Pitrez;
9.4. julgar irregulares as contas da empresa GNCTV Produções de Cinema e TV Ltda., de Humberto Carneiro Vidigal, Tarcísio Teixeira Vidigal e do espólio de Roberto Teixeira Vidigal, representado por Rafael Camargos Vidigal, com fundamento nos arts. 1º, I, 16, III, "c", 19 e 23, III, da Lei 8.443/1992, e condená-los ao pagamento das quantias a seguir especificadas, em regime de solidariedade, com a fixação do prazo de quinze dias, a contar da notificação, para que comprovem, perante este Tribunal (art. 214, inciso III, alínea "a", do Regimento Interno do TCU) , o recolhimento da dívida ao Fundo Nacional da Cultura, atualizada monetariamente e acrescida dos juros de mora, calculados a partir das datas discriminadas até a data do recolhimento, na forma prevista na legislação em vigor:
9.4.1. GNCTV Produções de Cinema e TV Ltda., Humberto Carneiro Vidigal, o espólio de Roberto Teixeira Vidigal, representado por Rafael Camargos Vidigal:
	Valor Original (R$) 
	Data da Ocorrência

	55.910,00
	13/12/2005

9.4.2.  GNCTV Produções de Cinema e TV Ltda., Tarcísio Teixeira Vidigal, o espólio de Roberto Teixeira Vidigal, representado por Rafael Camargos Vidigal:
	Valor Original (R$) 
	Data da Ocorrência

	              5.068,85 
	17/10/2001

	                   51,40 
	19/10/2001

	                 135,74 
	19/10/2001

	                 758,25 
	19/10/2001

	              1.407,22 
	19/10/2001

	              1.622,50 
	19/10/2001

	              1.963,69 
	19/10/2001

	              2.963,20 
	19/10/2001

	                 109,40 
	26/12/2001

	              1.060,44 
	26/12/2001

	              5.120,25 
	26/12/2001

	                 461,28 
	27/12/2001

	                 562,06 
	27/12/2001

	              1.691,36 
	27/12/2001

	              1.622,50 
	07/01/2002

	              1.622,50 
	07/01/2002

	              1.655,43 
	07/01/2002

	              4.166,25 
	07/01/2002

	              4.658,97 
	07/01/2002

	              1.646,24 
	08/01/2002

	              4.229,33 
	08/01/2002

	            36.750,00 
	14/03/2002

	              4.232,43 
	28/03/2002

	              1.646,20 
	01/04/2002

	                 957,00 
	12/04/2002

	              6.250,00 
	30/04/2002

	              4.000,00 
	06/05/2002

	              1.000,00 
	08/05/2002

	              4.000,00 
	08/05/2002

	                 117,00 
	20/05/2002

	              1.200,00 
	20/05/2002

	              2.000,00 
	22/05/2002

	                   16,28 
	24/05/2002

	              1.800,00 
	24/05/2002

	                   20,00 
	29/05/2002

	              3.000,00 
	29/05/2002

	              1.200,00 
	31/05/2002

	              3.000,00 
	31/05/2002

	              3.200,00 
	31/05/2002

	                   35,00 
	03/06/2002

	            38.000,00 
	10/06/2002

	              4.000,00 
	12/06/2002

	              1.200,00 
	14/06/2002

	                 440,00 
	17/06/2002

	            15.000,00 
	17/06/2002

	                   50,00 
	19/06/2002

	              5.000,00 
	19/06/2002

	              3.000,00 
	20/06/2002

	                   30,00 
	21/06/2002

	              3.500,00 
	21/06/2002

	              1.500,00 
	24/06/2002

	              2.160,00 
	25/06/2002

	                   62,92 
	26/06/2002

	              1.778,88 
	28/06/2002

	              4.571,94 
	01/07/2002

	              1.500,00 
	02/07/2002

	                   46,84 
	04/07/2002

	                 102,04 
	04/07/2002

	                 134,80 
	04/07/2002

	                 151,10 
	04/07/2002

	              1.646,20 
	04/07/2002

	              4.185,59 
	04/07/2002

	                 450,00 
	09/07/2002

	                   44,00 
	10/07/2002

	              1.778,88 
	22/07/2002

	              5.000,00 
	22/07/2002

	                     0,26 
	24/07/2002

	                     2,59 
	24/07/2002

	                     4,84 
	24/07/2002

	                     8,16 
	24/07/2002

	              4.229,33 
	25/07/2002

	                     0,74 
	09/08/2002

	                     1,86 
	09/08/2002

	                 154,03 
	19/08/2002

	                 646,20 
	19/08/2002

	              1.000,00 
	19/08/2002

	                 433,80 
	23/08/2002

	                   20,81 
	02/10/2002

	              1.778,88 
	02/10/2002

	              4.571,94 
	02/10/2002

	              7.650,00 
	18/10/2002

	            14.746,00 
	13/11/2002

	                   66,13 
	14/11/2002

	              1.234,00 
	14/11/2002

	              1.712,75 
	14/11/2002

	              1.778,88 
	14/11/2002

	              1.852,49 
	14/11/2002

	              4.571,94 
	14/11/2002

	              4.571,94 
	14/11/2002

	            22.779,95 
	14/11/2002

	            30.000,00 
	14/11/2002

	            30.743,07 
	14/11/2002

	                     9,09 
	19/11/2002

	                   11,92 
	19/11/2002

	                   12,97 
	19/11/2002

	                   23,71 
	19/11/2002

	                   98,09 
	22/11/2002

	                     6,03 
	29/11/2002

	                   18,21 
	29/11/2002

	                 218,68 
	29/11/2002

	              1.778,88 
	29/11/2002

	              1.778,88 
	29/11/2002

	              4.571,94 
	29/11/2002

	              4.571,94 
	29/11/2002

	                 102,15 
	03/12/2002

	                   20,35 
	10/12/2002

	                   26,49 
	10/12/2002

	                   89,05 
	10/12/2002

	                 550,73 
	17/12/2002

	                 315,93 
	26/12/2002

	            72.000,00 
	26/12/2002

	                 548,55 
	27/12/2002

	                     1,96 
	30/12/2002

	                     2,59 
	30/12/2002

	                     6,21 
	30/12/2002

	                     8,64 
	30/12/2002

	                   13,01 
	30/12/2002

	                   15,00 
	30/12/2002

	                   20,00 
	30/12/2002

	                   20,00 
	30/12/2002

	                   35,00 
	30/12/2002

	                   40,00 
	30/12/2002

	                   40,00 
	30/12/2002

	                   40,00 
	30/12/2002

	                   53,39 
	30/12/2002

	                   69,92 
	30/12/2002

	                   91,81 
	30/12/2002

	                 873,95 
	30/12/2002

	              1.778,88 
	30/12/2002

	              2.068,50 
	30/12/2002

	              4.565,73 
	30/12/2002

	            15.000,00 
	06/01/2003

	              1.778,88 
	31/01/2003

	              4.571,94 
	31/01/2003

	              1.495,00 
	05/02/2003

	              1.778,88 
	28/02/2003

	              4.571,94 
	28/02/2003

	                   60,12 
	26/03/2003

	                 198,46 
	26/03/2003

	              1.230,49 
	26/03/2003

	              1.778,88 
	31/03/2003

	              4.571,94 
	31/03/2003

	              1.758,19 
	22/04/2003

	              2.505,69 
	07/05/2003

	              1.547,79 
	29/05/2003

	                     0,66 
	30/05/2003

	                     5,34 
	30/05/2003

	              1.728,55 
	03/06/2003

	              4.440,93 
	03/06/2003

	                     4,72 
	16/06/2003

	                     6,48 
	16/06/2003

	              2.032,98 
	08/07/2003

	              5.259,67 
	08/07/2003

	              1.750,96 
	09/07/2003

	                   53,62 
	19/08/2003

	                 215,92 
	19/08/2003

	              1.166,48 
	19/08/2003

	                   77,40 
	11/09/2003

	                 228,39 
	11/09/2003

	              1.550,76 
	11/09/2003

	                 281,21 
	19/09/2003

	              1.763,52 
	19/09/2003

	              4.065,96 
	22/09/2003

	              5.259,66 
	22/09/2003

	              5.259,67 
	22/09/2003

	              5.726,57 
	30/09/2003

	              2.032,98 
	01/10/2003

	              2.138,58 
	20/10/2003

	              2.196,02 
	18/11/2003

	                   84,60 
	03/12/2003

	              1.200,00 
	03/12/2003

	              2.032,98 
	03/12/2003

	              2.968,90 
	03/12/2003

	              5.259,67 
	03/12/2003

	                 240,00 
	04/12/2003

	              1.900,00 
	04/12/2003

	              2.032,98 
	04/12/2003

	              2.250,00 
	04/12/2003

	              2.817,10 
	04/12/2003

	              5.259,67 
	04/12/2003

	                 227,57 
	22/12/2003

	              2.022,43 
	22/12/2003

	              3.053,50 
	30/12/2003

	            25.000,00 
	30/12/2003

9.5. aplicar a GNCTV Produções de Cinema e TV Ltda., Humberto Carneiro Vidigal e Tarcísio Teixeira Vidigal, individualmente, a multa prevista no art. 57 da Lei 8.443/1992, no valor de R$ 750.000,00 (setecentos e cinquenta mil reais) , R$ 55.000,00 (cinquenta e cinco mil reais) e R$ 700.000,00 (setecentos mil reais) , respectivamente, com a fixação do prazo de quinze dias, a contar da notificação, para comprovarem, perante o Tribunal (art. 214, inciso III, alínea "a", do Regimento Interno do TCU) , o recolhimento da dívida ao Tesouro Nacional, atualizada monetariamente desde a data desta deliberação até a do efetivo recolhimento, se paga após o vencimento, na forma da legislação em vigor;
9.6. autorizar a cobrança judicial da dívida, caso não atendidas as notificações, nos termos do art. 28, inciso II, da Lei 8.443/1992;
9.7. encaminhar cópia desta deliberação à Procuradoria da República em Minas Gerais, nos termos do art. 16, § 3º, da Lei 8.443/1992.

Tomada de contas especial em razão da impugnação parcial das despesas realizadas com os recursos captados por meio da Lei Rouanet (Lei 8.313/1991) e da Lei do Audiovisual (Lei 8.685/1993) para produção de obra cinematográfica.

Primeira Câmara

Agência Nacional de Cinema (Ancine).

3. Interessados/Responsáveis:
3.1. Interessado: GNCTV Produções de Cinema e TV Ltda. (16.592.099/0001-06).
3.2. Responsáveis: Antônio Cesar Teixeira Vidigal (XXX.949.936-XX); Espólio de Roberto Teixeira Vidigal (XXX.950.276-XX); Flavio Vidigal de Carvalho Pereira (XXX.018.766-XX); Flávio Teixeira Vidigal (XXX.879.426-XX); GNCTV Produções de Cinema e TV Ltda. (16.592.099/0001-06); Humberto Carneiro Vidigal (XXX.673.996-XX); Luiz Carlos Pereira Pitrez (XXX.837.237-XX); Tarcísio Teixeira Vidigal (XXX.923.376-XX).

13.1. Ministros presentes: Benjamin Zymler (na Presidência), Walton Alencar Rodrigues (Relator), Bruno Dantas e Vital do Rêgo.
13.2. Ministro-Substituto presente: Weder de Oliveira.

ACORDAO-COMPLETO-2389225

Acórdão 4479/2020 - Primeira Câmara

ACORDAO-COMPLETO-2414683

Acórdão 6652/2020 - Primeira Câmara

HUMBERTO CARNEIRO VIDIGAL E OUTROS

HUMBERTO CARNEIRO VIDIGAL

WALTON ALENCAR RODRIGUES

Adoto, como relatório, a instrução da Secex-MG (peças 154-156) , que contou com a anuência do MPTCU, representado pelo Subprocurador-Geral Lucas Rocha Furtado (peça 157) :
INTRODUÇÃO
1.  Cuidam os autos de tomada de contas especial instaurada pela Agência Nacional do Cinema - Ancine/Ministério da Cultura (peça 2, p. 61-67 e peça 3, p. 102-105) , em razão da impugnação parcial das despesas realizadas com os recursos captados pela empresa GNCTV Produções de Cinema e TV Ltda. - ME, destinados à produção de obra cinematográfica brasileira de longa-metragem, com cópia final em película de 35 mm, no gênero ficção, intitulada "1972" (peça 1, p. 30) , cadastrado no Programa Nacional de Apoio à Cultura sob o Pronac 98 4629, processo original 01400.009620/1998-79.  O projeto foi aprovado e autorizado pela Portaria 4, de 25/1/1999, com vigência inicialmente prevista para o período de 25/1/1999 a 31/12/1999 (peça 1, p. 30) e posteriormente prorrogada até 31/12/2005 (peça 1, p. 40, 48, 70, 84, 90 e 96) .
HISTÓRICO
2. Após pronunciamento desta Unidade Técnica (peças 100-102) , o MPTCU, à peça 103, assentou as seguintes considerações, in verbis:
A primeira diz respeito à diligência ao ministério com vistas a obter a documentação afeta à prestação de contas, que não se encontrava nos autos. 
De fato, como destacado na instrução à peça 84, esses documentos se mostram essenciais à adequada análise dos autos, com vistas a melhor fundamentar o seu julgamento. 
Todavia, embora acertada a medida, não houve, no "exame técnico" realizado à peça 100, qualquer apreciação a respeito dessa documentação solicitada, em clara contradição aos motivos que ensejaram a diligência. 
Afora isso, julgo que a diligência se deu em momento indevido, uma vez que a requisição e juntada desses documentos aos autos deveria ter sido realizada antes da citação dos responsáveis, não só para possibilitar, adequadamente, a identificação das responsabilidades e quantificação do débito, mas também assegurar o pleno exercício do contraditório e da ampla defesa pelos citados. 
Tal se mostra mais relevante no presente caso, onde houve a citação do Sr. Rafael Camargos Vidigal, na qualidade de representante do espólio do Sr. Roberto Teixeira Vidigal -, que veio a falecer em 20/12/2006, após a prestação de contas (que teria se dado em 2/10/2006 vide peça 94, p. 83 e 111) -, sendo-lhe crucial, por não ter participado das transações que envolveram o projeto, o pleno conhecimento de todos os elementos, em especial da prestação de contas apresentada e rejeitada parcialmente pelo ministério/Ancine, para fins de defesa. 
Assim, entendo que se faz necessário o refazimento das citações, observando as considerações que teço a seguir.
Uma segunda questão foi-me suscitada pela defesa do Sr. Humberto Carneiro Vidigal, acima referenciada, no sentido de que, à época das ocorrências tratadas nesta TCE, não integrava a sociedade do Grupo Novo de Cinema e TV Ltda. 
Em razão disso, decidi por verificar as peças iniciais dos autos, e constatei que ocorreram várias alterações na composição societária daquela empresa: 
- 5ª. alteração contratual, de 1/5/1994 (peça 1, p. 14-20) - sócios Tarcísio Teixeira Vidigal (90% das quotas) e Roberto Teixeira Vidigal (10% das quotas) , cabendo a administração e o uso da denominação a ambos os quotistas, em conjunto ou separadamente, sendo-lhes delegados poderes para assinar pela sociedade em negócios e contratos exclusivos do interesse da sociedade; 
- 9ª. alteração contratual, de 23/6/2005 (peça 1, p. 98-101) - sócios Humberto Carneiro Vidigal (90% das quotas) e Roberto Teixeira Vidigal (10% das quotas) , com as mesmas prerrogativas anteriores; 
- 10ª. alteração contratual, de 7/11/2006 (?) (ilegível o último número, mas, ao que parece, seria o ano de 2006, visto que o registro em cartório foi feito em 9/1/2007 - peça 1, p. 122-125) - sócios Humberto Carneiro Vidigal (90% das quotas) e Luiz Carlos Pereira Pitrez (10% das quotas) , com as mesmas prerrogativas; 
- 11ª. alteração contratual, de 13/6//2007 (peça 1, p. 136-139) - sócios Tarcísio Teixeira Vidigal (90% das quotas) e Flávio Vidigal de Carvalho Pereira (10% das quotas) , com idênticas prerrogativas; 
- 12ª. alteração contratual, de 11/11/2008 (peça 1, p. 152-155) - sócios Tarcísio Teixeira Vidigal (90% das quotas) e Luiz Carlos Pereira Pitrez (10% das quotas) , com mesmas prerrogativas; 
- 13ª. alteração contratual, de 8/1/2010 (peça 1, p. 174-177) - sócios Antônio César Teixeira Vidigal (90% das quotas) e Flávio Teixeira Vidigal (10% das quotas) , com idênticas prerrogativas. 
Verifiquei, ainda, que: 
a) as captações se deram entre 4/11/2000 e 8/12/2005, no total de R$ 3.320.000,00 - peça 1, p. 44, 60, 72, 74, 102-121, 148 e 156: 
Lei do Audiovisual (Lei 8.685/1993) , art. 3º: Buena Vista Columbia Tristar (total de R$ 1.500.000,00) : 
- R$ 108.664,77, em 4/11/2002; 
- R$ 129.502,36, em 4/11/2002; 
- R$ 157.643,75, em 4/11/2002; 
- R$ 63.473,55, em 4/11/2002; 
- R$ 40.715,57, em 4/11/2002; 
- R$ 96.133,50, em 16/12/2002; 
- R$ 143.156,51, em 16/12/2002; 
- R$ 241.372,63, em 16/12/2002; 
- R$ 19.337,36, em 16/12/2002; 
- R$ 400.000,00, em 3/10/2003; 
- R$ 100.000,00, em 8/12/2005; 
Lei 8.685/1993, art. 1º: 
-Renasce - Rede Nacional de Shopping Center Ltda. - R$ 40.000,00, em 22/12/2000; 
- Multishopping Empreeendimentos Imobiliários - R$ 50.000,00, em 22/12/2000; 
- Petrobras - R$ 100.000,00, em 31/8/2001; 
- BNDES - R$ 500.000,00, em 21/12/2001; 
- Petrobras - R$ 200.000,00, em 24/6/2002; 
- Petrobras - R$ 100.000,00, em 31/7/2002; 
- Petrobras - R$ 100.000,00, em 9/8/2002; 
- Petrobrás - R$ 100.000,00, em 30/9/2002 
Lei Rouanet (Lei º 8.313/1991) : 
- Banco BMG - R$ 30.000,00, em 28/11/2000; 
- Petrobras - R$ 200.000,00, em 31/8/2001; 
- Petrobras - R$ 200.000,00, em 30/4/2002; 
- Petrobrás - R$ 140.000,00, em 17/5/2002; 
- Petrobrás - R$ 60.000,00, em 17/6/2002. 
b) as despesas não aprovadas envolveram, em sua maioria, o período de 31/8/2001 a 18/12/2003, havendo despesas isoladas em 3/10/2005, 1/11/2005 e 13/12/2005 (peça 1, p. 396-408 e peça 2, p. 82-92) . 
Ora, do confronto entre as datas em que ocorreram as despesas glosadas e as alterações contratuais acima mencionadas, é possível afastar, de pronto, a responsabilidade dos Srs. Luiz Carlos Pereira Pitrez, Flávio Vidigal de Carvalho Pereira, Antônio César Teixeira Vidigal e Flávio Teixeira Vidigal, os quais não integravam a sociedade à época dos pagamentos tidos por irregulares. 
O Sr. Humberto Carneiro Vidigal, por passar a integrar a sociedade em 23/6/2005, responderia apenas pelas despesas ocorridas em 3/10/2005, 1/11/2005 e 13/12/2005, e não pela totalidade glosada. 
O Sr. Tarcísio Teixeira Vidigal, pelas despesas ocorridas até 22/6/2005; enquanto o espólio do Sr. Roberto Teixeira Vidigal, representado pelo Sr. Rafael Camargos Vidigal, e o Grupo Novo de Cinema e TV Ltda - ME responderiam pela totalidade do débito. 
Por fim, trato da 3ª. questão de relevo, qual seja, a data de atualização do débito. 
Como visto, a despeito das informações constantes das peças 1 e 2 destes autos, a unidade técnica promoveu a citação de diversos responsáveis - alguns indevidamente - considerando o somatório dos valores históricos dos vários itens de débito, atualizado a partir de 22/10/2003, tal como consignado no Relatório do Tomador de Contas e no Relatório de Auditoria da CGU. 
Conforme o Despacho 205/2012/CPC/SFO/ANCINE, de 6/7/2012 (peça 1, p. 395-408) , essa metodologia estaria de acordo com o inciso III do art. 4º da RDC 41/2011, que dispõe "sobre os procedimentos para cálculo de atualização de débitos junto à ANCINE (...) : 
Art. 4º. Para efeito de atualização monetária do débito e aplicação de juros, ficam estabelecidos os seguintes marcos temporais: 
 (...) 
III - no caso de número de itens glosados superior a 100 (cem) itens será considerada como data de execução do débito aquela que fique equidistante da data da despesa mais recente e da despesa mais antiga a serem glosadas; 
Entendo tal método inadequado. Embora a data seja mediana, o mesmo não se verifica quanto aos valores das despesas, visto que a maior parte ocorreu em momento muito anterior a 22/10/2003. Afora isso, o débito atinente ao Sr. Humberto Carneiro Vidigal se refere somente ao exercício de 2005, sendo-lhe prejudicial a adoção da referida data. 
Por isso, no meu entender, devem ser considerados os valores e as datas de cada item de despesa glosado, conforme a responsabilidade de cada um dos envolvidos (Srs. Humberto Carneiro Vidigal e Tarcísio Teixeira Vidigal, o espólio do Sr. Roberto Teixeira Vidigal, representado pelo Sr. Rafael Camargos Vidigal, e o Grupo Novo de Cinema e TV Ltda - ME) . 
Ante o exposto, entendendo que este processo ainda não se encontra em condições de ser apreciado em seu mérito, proponho a sua restituição à Secex-MG para que: 
a) proceda à citação dos Srs. Humberto Carneiro Vidigal e Tarcísio Teixeira Vidigal, do espólio do Sr. Roberto Teixeira Vidigal, representado pelo Sr. Rafael Camargos Vidigal, e do Grupo Novo de Cinema e TV Ltda - ME, considerando os valores e as datas de cada item de despesa glosado, conforme sua responsabilidade; 
b) após o recebimento das alegações de defesa, promova a sua devida análise, em confronto com os documentos integrantes das peças iniciais destes autos (peças 1 a 3) , bem como das peças 92-99, que foram remetidos pelo Ministério da Cultura, por intermédio da Ancine, em atendimento à diligência promovida à peça 86. 
EXAME TÉCNICO
3. Em cumprimento ao Despacho do Secretário (peça 107) , foi promovida a citação dos Srs. Humberto Carneiro Vidigal e Tarcísio Teixeira Vidigal, do espólio do Sr. Roberto Teixeira Vidigal, representado pelo Sr. Rafael Camargos Vidigal, e do Grupo Novo de Cinema e TV Ltda - ME, mediante ofícios 2239/2017-TCU/SECEX-MG, 2240/2017-TCU/SECEX-MG, 2241/2017-TCU/SECEX-MG, todos datados de 20/9/2017 (Humberto Carneiro Vidigal, peças 114 a 118) ; 2243/2017-TCU/SECEX-MG, 2244/2017-TCU/SECEX-MG, ambos de 20/9/2017 (GNCTV - Produções de Cinema e Tv Ltda. -peças 120-123) ; 2245/2017-TCU/SECEX-MG, todos de 20/9/2017 (Tarcísio Teixeira Vidigal - peças 126-127) ; 2242/2017-TCU/SECEX-MG, de 20/9/2017 (Espólio de Roberto Teixeira Vidigal- peças 128-129) .
4. Apesar de o representante legal do espólio do Sr. Roberto Teixeira Vidigal (representado pelo Sr. Rafael Camargos Vidigal) e a empresa GNCTV - Produções de Cinema e Tv Ltda., por meio de seu respectivo representante legal, terem tomado ciência dos expedientes que lhes foram encaminhados, conforme atestam os avisos de recebimento (AR) que compõem as peças 131 (representante legal do espólio do Sr. Roberto Teixeira Vidigal) e 135, 142 e 145 (GNCTV - Produções de Cinema e Tv Ltda. e seu respectivo representante legal) , não atenderam a citação e não se manifestaram quanto às irregularidades verificadas. 
5. Transcorrido o prazo regimental fixado e mantendo-se inertes os aludidos responsáveis, impõe-se que sejam considerados revéis, dando-se prosseguimento ao processo, de acordo com o art. 12, § 3º, da Lei 8.443/1992.
6. Os Srs. Humberto Carneiro Vidigal e Tarcísio Teixeira Vidigal tomaram ciência dos ofícios que lhes foram remetidos, conforme documentos constantes das peças 132 e 143, tendo apresentado, tempestivamente suas alegações de defesa/razões de justificativa, conforme documentação integrante das peças 149-152 (Tarcísio Teixeira Vidigal) e 153 (Humberto Carneiro Vidigal) .
7. Antes de se adentrar na análise dos argumentos de defesa, cumpre assinalar que foi realizada citação por valor a menor (diferença de R$ 1.400,00) do que montante auferido de débito (despesas impugnadas) , ao se confrontar o valor total da relação de despesas impugnadas (R$650.183,35 - delineadas no Despacho 205/2012/CPC/SFO/ANCINE, peça 1, p. 396-408 e no Despacho 142/2013/CPC/SFO/ANCINE, peça 2, p. 82-92) - com o rol total de despesas não aprovadas (R$ 648.783,35 - que geraram imputação de responsabilidade por dano ao erário, com realização de citação por esta Corte de Contas, peças 105 a 107) . 
8. Contudo, registra-se que a situação acima narrada não requer a realização de nova citação porque não gera prejuízo ao responsável, nem prejudica o contraditório e ampla defesa. Consoante linha decisória que norteou a prolação do Acórdão 2806/2017-TCU-Primeira Câmara - Relator: Vital do Rego) , em homenagem a economia e a racionalidade processual, o Tribunal, mesmo na hipótese de elevação do valor do débito decorrente de nova metodologia de cálculo, pode dispensar a nova citação, condenando o responsável pelo valor original constante da citação, desde que a diferença entre os dois montantes não seja significativa.
Alegações de defesa - Tarcísio Teixeira Vidigal (peças 149-152) 	  
Argumento
9. Nas preliminares, o Sr. Tarcísio Teixeira Vidigal alegou que, em nenhum momento, deixou de supervisionar as atividades de produção da obra e cumpriu com todas as obrigações relativas a prestação de contas do projeto. Apontou que a produtora cumpriu o objeto do projeto, conforme apontado pela própria Agência Reguladora, no Relatório de Análise Técnica - o qual, segundo ele, informa que a produção do filme foi concluída e aconselha a aprovação da prestação de contas. 
10. Aduziu que as primeiras instruções normativas reguladoras do processo administrativo da Ancine só foram criadas em 2002, após o presente processo estar em curso e recebendo captação e que algumas exigências presentes, nas atuais instruções normativas pertinentes à prestação de contas, não existiam à época do projeto. Assinalou que não faz sentido, após o processo em curso, a produtora se prejudicar pelas novas normas elaboradas. Nesse sentido, perfilha a tese de que, segundo a Lei de Introdução às normas do Direito Brasileiro, o artigo 6º diz que a lei em vigor terá efeito imediato, sendo respeitados, no entanto, o ato jurídico perfeito, o direito adquirido e a coisa julgada.
Análise
11. De plano, no que tange à alegação do responsável de que cumpriu com todas as obrigações relativas a prestação de contas do projeto e de que o projeto foi concluído, entende-se que não prospera. As irregularidades alvitradas na Nota Técnica 80/2014 (peças 3, p. 3-44) , no Despacho 142/2013 (peça 2, p. 82-94) , consubstanciadas no Relatório do Tomador de Contas (peças 2, p. 61-67, 111-112, peça 3, p. 102-105) e no Relatório da CGU (peça 3, p. 113-118) , caracterizam a utilização de recursos do convênio guerreado em despesas não autorizadas, infringindo o disposto na Lei 8.313, de 23/12/1991 (Lei de Incentivo à Cultura) e a Lei 8.685, de 20/7/1993. Ademais, impende registrar que a responsabilidade do ex-gestor, no sentido de comprovar a boa e regular aplicação dos recursos públicos federais repassados, se arrima no art. 70 da Carta Magna e no Decreto-Lei 200/1967. Além disso, a execução física do objeto, por si só, não comprova que os recursos foram aplicados corretamente. Cabe ao responsável demonstrar o nexo causal entre os recursos que lhe foram repassados, as despesas efetuadas e a consecução do objeto, o que não aconteceu no presente caso. 
12. No que concerne aos argumentos de que as primeiras instruções normativas reguladoras do processo administrativo da Ancine, só foram criadas em 2002, após o presente processo estar em curso e que algumas exigências presentes nas atuais instruções normativas pertinentes à prestação de contas nem existiam à época do projeto, verifica-se que não merecem acolhida. A obrigação de prestar contas da boa e regular aplicação dos recursos públicos repassados é comando constitucional disposto no art. 70 da CF/1988 e não depende da aplicabilidade das instruções normativas reguladoras do processo administrativo da Ancine. 
13. Destarte, rejeitam-se as razões preliminares do responsável.
Argumento
14. No mérito, o responsável consignou, inicialmente, que a Coordenação de Contas da Ancine se equivocou por não considerar os valores acatados pela Diretoria Colegiada no Despacho 001/2011 CPS/FSO/Ancine (peça 1, p. 202-206) e no Despacho DIR. 8.005/2012 (peça 1, p. 394) :
- R$ 4.209,52 - referentes aos itens 5.1.12.1, 5.1.12.2 e 5.1.12.3 (ressalta-se que o valor do item 5.1.12.2 não foi incluído neste total, apesar de estar relacionado) .
- R$ 10.225,04 - referentes aos itens 5.2.1.5,
- R$ 14.739,07 - referentes aos itens 5.3.1.7.
15. Aduziu que os itens de despesa, a seguir descritos, foram acatados pela Diretoria Colegiada da Ancine na Nota Técnica 16E/2016 (peça 93, p. 57-76) e estão sendo cobrados erroneamente:
42/94 - R$ 956,10 acatado pela NT 16-E/2016,
66/164 - R$ 40,00 acatado pela NT 16-E/2016,
8/161- R$ 35,00 acatado pela NT 16-E/2016
138/17 - R$ 60,02 acatado pelo Ofício Diligência 177-E/2016
150/22 - R$ 400,00 acatado pela NT 080/2014
193/113 - R$ 702,87 acatado pelo Ofício Diligência 177-E/2016
162/117 - R$ 450,00 acatado pelo Ofício Diligência 177-E/2016
157/147 - R$ 518,00 acatado pelo Ofício Diligência 177-E/2016
158/148 - R$ 580,00 acatado pelo Ofício Diligência 177-E/2016
195/39 - R$ 954,00 acatado pelo Ofício Diligência 177/E/2016
16. Acrescentou que os itens de despesa aprovados pela Ancine, com GRU pagas, estão sendo cobrados novamente:
	Nota Técnica 80/2014 (item) 
	Nota Técnica 80/2014 (subitem) 
	Valor (R$) 

		5.1.2.2
	2,59

		5.1.2.2
	0,26

		5.1.2.2
	8,16

		5.1.2.2
	4,84

		5.1.2.2
	1,86

		5.1.2.2
	0,74

	5.6
	Subtotal
	18,45

		5.2.1.1
	20,81

	5.20
	Subtotal
	20,81

		5.2.1.7
	11,92

		5.2.1.7
	9,09

		5.2.1.7
	12,97

		5.2.1.7
	23,71

		5.2.1.7
	1,96

		5.2.1.7
	2,59

		5.2.1.7
	8,64

		5.2.1.7
	53,39

		5.2.1.7
	13,01

	5.25
	Subtotal
	137,28

	5.29
	5.3.1.3
	102,15

	5.30
	5.3.1.4
	16,28

		5.3.1.5
	18,21

		5.3.1.5
	6,03

		5.3.1.5
	20,35

	5.31
	Subtotal
	44,59

		5.3.1.8
	5,34

		5.3.1.8
	6,48

		5.3.1.8
	0,66

		5.3.1.8
	4,72

	5.33
	Subtotal
	17,20

		TOTAL GERAL
	356,76

17. Registra-se que o responsável acostou, a sua peça defensória, documentos de peças 150-152.
18. Por fim, suscitou conhecimento da defesa, o julgamento das contas regulares e arquivamento do processo. 
Análise
19. Considerando a solicitação do MPTCU, as análises das alegações defesa serão realizadas, coligindo os elementos carreados aos autos (peças 1 e 2) os da diligência (peças 93 a 98) , confrontando-os com a documentação acostada pelo defendente (peças 150 a 152) . 
20.  Quanto à primeira alegação de que as despesas nos valores de R$ 4.209,52 (referente aos itens de despesa 5.1.12.1, 5.1.12.2 e 5.1.12.3 da Nota Técnica 80/2014) ; de R$ 10.225,04 (item 5.2.1.5- Nota Técnica 80/2014) e R$ 14.739,07 (item 5.3.1.7.- Nota Técnica 80/2014) foram acatadas pela Diretoria Colegiada (Despacho 001/2011 CPS/FSO/Ancine) e Despacho DIR. 8.005/2012, peça 1, p. 394; e não foram abatidas do débito cobrado, entende-se que não cabe acolhimento, pelas razões apresentadas na tabela abaixo.
21. O Despacho 001/2011 CPS/FSO/Ancine (peça 1, p. 202-206) cita claramente, ao assentar somatório total das despesas reprovadas na prestação de contas final, que as despesas de R$ 4.209,52 - referentes aos itens 5.1.12.1, 5.1.12.2 e 5.1.12.3 foram impugnadas.
22. O Despacho DIR. 8.005/2012 (peça 1, p. 394) , em sua fundamentação, denega a afirmação do ora defendente, conforme se colaciona excerto a seguir:
manutenção da devolução dos valores glosados no valor de R$ 29.173,63 (vinte e nove mil, cento e. setenta e três reais e sessenta e três centavos) , conforme itens 5.1.12.1, 5;1.12.2, 5.1.12.3, 5.2~1.5 e 5.3.1.7 da NT 029/2012, que deverão ser atualizados conforme legislação vigente
23. Demais disso, a Nota Técnica 80/2014 (peça 3, p. 3-44) explicita a fundamentação, em sede recursal, não acatando as despesas citadas pelo responsável. Demonstra-se abaixo:
	NOTA TECNICA 029/2012- item da despesa questionado
	Nota Técnica 80/2014 (peça 3, p. 3-44) (com análises/fundamentações, por item de despesa, dos argumentos exarados no recurso impetrado pelo proponente) - excertos extraídos, in verbis.

	5.1.12.1
	O documento fiscal está em nome de Filmes de Brasília Ltda. que não é a proponente do projeto Não consta no processo comprovação do vínculo da empresa com o projeto. Sugerimos a manutenção da glosa no valor total de R$ 1.407,22.

	5.1.12.2
	Dentre os documentos encaminhados como recurso, não identificamos a referida cópia da NF 3242. O valor de R$ 140,00 deverá ser recolhido aos cofres da União, corrigido conforme legislação vigente.

	5.1.12.3
	Os documentos fiscais não estão em nome da proponente. Sugerimos a manutenção da glosa no valor total de R$ 2.802,30. 

	5.2.1.5
	Os documentos fiscais não estão em nome da proponente. Sugerimos 'a manutenção -da glosa no valor total de R$ 10.225,04.

	5.3.1.7
	Por outro lado, não temos elementos suficientes para aceitar estes documentos na prestação de contas uma vez que estão em nomes de terceiros e seus vínculos não foram efetivamente comprovados por meio de contratos ou qualquer outro documento. [...]
O contrato de locação do imóvel não foi encaminhado com o recurso conforme informado pela proponente. Por não possuir fatos novos, sugerimos a manutenção da glosa no valor total de R$ 14.739,07.

24. Destarte, não prosperam as afirmações do responsável inquinado.
25. Em segundo, no que concerne ao argumento de que os itens de despesa - descritos no item 13 desta instrução - foram acatados pela Diretoria Colegiada da Ancine na Nota Técnica 16/2016 (peça 93, p. 57-76) e não foram abatidos do débito, verifica-se que se encontram abrigo.
26. A Diretoria Colegiada da Ancine (Deliberação de Diretoria Colegiada 1048E, de 2016 - peça 93, p. 55) , com base na Nota Técnica 16E/ 2016/SFO/CPC (peça 93, p. 57-76) e no Despacho 85E/ 2016/SFO/CPC, opinou por unanimidade pela manutenção da não aprovação das contas com devolução parcial dos recursos, nos seguintes termos:
1) Acatar as justificativas apresentadas em face do item 5.18 da Nota Técnica 080/2014 (cuja despesa totaliza R$140,00) , uma vez que o documento fiscal está carimbado pela equipe de inspeção.
2) Acatar as justificativas apresentadas em face dos seguintes itens da Nota Técnica 080/2014 (totalizando R$ 4.295,99) :
5.7, "b"¿ (R$ 60,02) 
5.13 (parcial acatando-se apenas as despesas com aluguel abaixo do limite de isenção, nos valores de R$ 954,00 e R$ 956,10) ¿
5.19 (parcial acatando-se apenas a despesa com energia elétrica, cuja fatura é datada de 03/09/2001, R$ 702,87) ¿
5.20 (parcial acatando-se apenas a despesa relativa ao material permanente adquirido e comprovado com a Nota Fiscal 2892, R$ 450,00) ¿
5.26¿ (R$ 518,00 e R$ 580,00) 
5.28 (parcial acatando-se apenas as despesas referentes às Notas Fiscais 18677- R$ 35,00 e 17135- R$ 40,00) ¿
3) Manutenção da decisão adotada no Despacho DIR 687/2014 em relação às demais glosas efetuadas (que totalizam o valor de R$ 645.747,36 seiscentos e quarenta e cinco mil trezentos e noventa reais e sessenta centavos) ¿
A Diretoria Colegiada ratifica as razões da Nota Técnica 16E/ 2016/SFO/CPC.
27. Em resumo, verifica-se que a Nota Técnica 16/2016 (peça 93, p. 57-76) consigna, em conclusão, por acatar as despesas supra cujo somatório perfaz o valor de R$ 4.295,99 e acatar as justificativas apresentadas em face do item 5.18 da Nota Técnica 080/2014 (cuja despesa totaliza R$ 140,00) . Neste ponto, concorda-se com a defesa do gestor.
28. Contudo, considerando que a Nota Técnica 080/2014 acatou a despesa no valor de R$ 400,00 (referente ao item 5.1.2.6. da Nota Técnica 029/2012) , concluindo pela não aprovação das despesas no montante de R$ 650.183,35, e deduzindo-se desse valor as despesas de R$ 4.295,99 e R$ 1400,00 (acatadas pela Nota Técnica 16/2016 - peça 93, p. 57-76) , é de se registrar que o montante final de despesas não aprovadas na prestação de contas é de R$ 644.347,36. 
29. Desta forma, conclui-se que o Sr. Tarcísio Teixeira Vidigal não logrou comprovar o restante das despesas não acatadas no valor histórico de R$ 644.347,36. 
30. Por fim, no que pertine ao argumento do ex-gestor de que os itens de despesa (5.1.2.2; 5.2.1.1; 5.2.1.7; 5.3.1.3; 5.3.1.4 e 5.3.1.5 da Nota Técnica 80/2014) aprovados pela Ancine, com GRU pagas, estão sendo cobrados novamente, entende-se que não prospera.
31. Verifica-se que, na Nota 80/2014, as justificativas do ex-gestor quanto às despesas dos itens 5.1.2.2; 5.2.1.1; 5.2.1.7; 5.3.1.3; 5.3.1.4 e 5.3.1.5 foram denegadas.  Além disso, não há informação na Nota Técnica 16/2016 (peça 93, p. 57-76) de que tais despesas foram ressarcidas pelo responsável, com apresentação das respectivas GRUs. 
32. Na mesma linha, compulsando a documentação dos autos e a carreada pelo responsável em sua peça defensória, constata-se que não há registro da comprovação dos pagamentos das aludidas GRUs pelo ex-gestor. 
33. Destarte, não cabe acolher esta defesa. E, por conseguinte, considerando que o gestor não logrou comprovar a boa e regular aplicação dos recursos repassados, propõe-se o julgamento de suas contas irregulares, com imputação de débito no montante histórico de R$ 644.347,36, com esteio na Nota Técnica 80/2014 e 16/2016.
Alegações de defesa - Humberto Carneiro Vidigal (peças 72 e 153)  
Argumento
34. Na inicial, o Sr. Humberto Carneiro Vidigal reitera integralmente os termos de sua defesa anteriormente, já apresentada neste TCU, em 06/07/2015. Apontou que se tornou sócio da empresa Grupo Novo de Cinema e TV Ltda., apenas em 23 de junho de 2005, tendo se retirado da sociedade em 13 de junho de 2007, nos termos da 11ª Alteração Contratual. Acrescentou, portanto, que não participou da elaboração do contrato, da captação de recursos, e não era sócio ou gerente quando da liberação dos recursos, não geriu os recursos liberados. Alegou que as obrigações originadas do pacto, bem como dos recursos captados, são bem anteriores ao seu ingresso na sociedade.
35. No que pertine à defesa apresentada anteriormente pelo defendente, de peça 72, o responsável inquinado, após breves considerações sobre o processo de tomada de contas especial, arguiu que os débitos imputados a ele, naquela oportunidade, referente a duas parcelas liberadas, se referem à data histórica de 22/10/2003. Repisou que, naquela época, não participou da captação de recursos, não era sócio ou gerente quando da liberação dos recursos e não geriu os recursos liberados, vez que, segundo ele, se tornou sócio da empresa Grupo Novo de Cinema e TV Ltda. em 23 de junho de 2005. Sinalou que os todos os documentos, notas e exames técnicos dos autos indicariam isto. 
36. Pugnou que, na forma estabelecida no Código Civil em vigor, os sócios de sociedade limitada só respondem até o valor de suas quotas e desde que tenham praticados atos de gerência lesivos, fraudulentos; e que deveria haver a apuração e a identificação dos atos praticados por cada sócio para a posterior responsabilização, individualizada. Neste sentido, trouxe a lume jurisprudência do STJ (Agravo Regimental -AgRg 2013/0176784-1; AgRg no AREsp 5251 / MS; AgRg no REsp 936744 / ES) .
37. Por fim, requereu acolhimento de sua defesa, com exclusão de responsabilidade. 
Análise
38. De plano, registra-se que a defesa suscitada pelo responsável foi acostada aos autos, quando da primeira citação, à peça 72. 
39. Na inicial, no que tange ao argumento do Sr. Humberto Carneiro de que não participou da elaboração do contrato, da captação de recursos e de que não era sócio ou gerente quando da liberação dos recursos e não geriu os recursos liberados, vez que, segundo ele, não era sócio da empresa Grupo Novo de Cinema e TV Ltda., verifica-se que não cabe aqui esse debate. Os documentos dos autos assentam claramente que o Sr. Humberto Carneiro Vidigal, por passar a integrar a sociedade em 23/6/2005, responde apenas pelas despesas ocorridas em 3/10/2005, 1/11/2005 e 13/12/2005, e não pela totalidade glosada. 
40. Neste mister, registra-se que a citação do Sr. Humberto Carneiro Vidigal, solidariamente com o espólio do Sr. Roberto Teixeira Vidigal, representado pelo Sr. Rafael Camargos Vidigal e com a empresa GNCTV Produções de Cinema e TV Ltda. foi regularmente expedida nos termos dos arts. 10, §1º, e 12, incisos I e II, da Lei 8.443/1992 c/c o art. 202, incisos I e II, do RI/TCU - ofícios 2239/2017-TCU/SECEX-MG, 2240/2017-TCU/SECEX-MG, 2241/2017-TCU/SECEX-MG, todos datados de 20/9/2017 (Humberto Carneiro Vidigal, peças 114 a 118) . 
41. Ademais o fato gerador da imputação de responsabilidade do ora defendente se deu pela ocorrência de utilização de recursos do Convênio em despesas não autorizadas, concernentes a pagamentos à empresa AGN Canarim - Auditores Associados (2x R$ 2.955,00) e à Labocine do Brasil S/A (R$ 50.000,00) , na data de 13/12/2005 - ou seja, quando o Sr. Humberto Carneiro Vidigal já era sócio da empresa GNCTV Produções de Cinema e TV Ltda. - que impossibilitaram aferir a boa e regular aplicação dos recursos públicos, propiciando a ocorrência de impugnação parcial das despesas, com infração ao disposto na Lei 8.313, de 23/12/1991 (Lei de Incentivo à Cultura) e na Lei 8.685, de 20/7/1993.
42. No mérito, o ex-gestor pugna que os sócios de sociedade limitada só respondem até o valor de suas quotas, e desde que tenham praticados atos de gerência lesivos, fraudulentos. Contudo, não merece acolhimento a aludida tese. A responsabilidade do ex-gestor, no sentido de comprovar a boa e regular aplicação dos recursos públicos federais repassados, se arrima no art. 70 da Carta Magna e no Decreto-Lei 200/1967. Cabe ao responsável demonstrar o nexo causal entre os recursos que lhe foram repassados, as despesas efetuadas e a consecução do objeto, o que não aconteceu no presente caso. Ademais o pagamento de despesas não autorizadas no convênio inquinado infringe a Lei 8.313, de 23/12/1991 (Lei de Incentivo à Cultura) e a Lei 8.685, de 20/7/1993.
43. Destarte, entende-se pelo não acolhimento das alegações de defesa, propondo o julgamento de suas contas irregulares, com imputação de débito. 
44. A propósito, no que diz respeito à revelia do espólio do Sr. Roberto Teixeira Vidigal (representado pelo Sr. Rafael Camargos Vidigal) e da empresa GNCTV - Produções de Cinema e Tv Ltda., releva asseverar que a ausência de atendimento à citação, por si só, não implica o reconhecimento de dívida dos responsáveis ou de outras irregularidades que lhes possam ser imputadas. Apenas possibilita o prosseguimento do processo, sem prejuízo da análise dos documentos constantes dos autos a fim de ser formulado juízo de valor acerca da regularidade ou não das contas (Acórdão 8809/2016-TCU-Segunda Câmara- Relator Raimundo Carreiro) .
45. Demais disso, nos processos de controle externo, ao contrário do que ocorre no âmbito civil, a revelia do responsável não gera a presunção de veracidade dos fatos a ele imputados, devendo eventual condenação estar embasada em provas robustas e contundentes que caracterizem e comprovem a conduta irregular (Acórdão 2535/2015-TCU-Plenário -  Relator: Vital do Rêgo) 
46. Nesta esteira, a imputação de responsabilidade do espólio do Sr. Roberto Teixeira Vidigal, neste ato representado pelo Sr. Rafael Camargos Vidigal e da empresa GNCTV - Produções de Cinema e Tv Ltda. resta caracterizada pela utilização de recursos do convênio vergastado em despesas não autorizadas, no montante histórico de R$ 644.347,36, com esteio na Nota Técnica 80/2014 e Nota Técnica16/2016, que impossibilitaram aferir a boa e regular aplicação dos recursos públicos, propiciando a ocorrência de impugnação parcial das despesas, com infração ao disposto na Lei 8.313, de 23/12/1991 (Lei de Incentivo à Cultura) , e na Lei 8.685, de 20/7/1993.
47. Demais disso, a imputação de responsabilidade da empresa GNCTV - Produções de Cinema e Tv Ltda. também ocorreu  pela utilização de recursos do Convênio em despesas não autorizadas: pagamentos à AGN Canarim - Auditores Associados (2x R$ 2955,00) e à Labocine do Brasil S/A (R$ 50.000,00) , que impossibilitaram aferir a boa e regular aplicação dos recursos públicos, propiciando a ocorrência de impugnação parcial das despesas, com infração ao disposto na Lei 8.313, de 23/12/1991 (Lei de Incentivo à Cultura) , e na Lei 8.685, de 20/7/1993.
48. Dessa forma, propõe-se o julgamento de suas contas irregulares com imputação de débito. 
49. De outro bordo, há que se sinalar que a condenação em débito em processo de tomada de contas especial não tem caráter punitivo, possuindo, essencialmente, natureza jurídica de reparação civil pelo prejuízo causado ao erário, não sendo alcançada pelo instituto da prescrição da pretensão punitiva (Acórdão 4214/2017-TCU-Primeira Câmara - Relator: Benjamin Zymler) .
50. O reconhecimento da prescrição da pretensão punitiva não implica o afastamento do débito, porquanto as ações de ressarcimento movidas pelo Estado contra os agentes causadores de danos ao erário são imprescritíveis, nos termos do art. 37, § 5º, da Constituição Federal e da Súmula TCU 282 (Acórdão 76/2017-TCU-Plenário - Relator: Ana Arraes) .
CONCLUSÃO
51. Diante da revelia do espólio do Sr. Roberto Teixeira Vidigal (representado pelo Sr. Rafael Camargos Vidigal) e da empresa GNCTV - Produções de Cinema e Tv Ltda. e inexistindo nos autos elementos que permitam concluir pela ocorrência de boa-fé ou de outros excludentes de culpabilidade em suas condutas, propõe-se que suas contas sejam julgadas irregulares e que os responsáveis sejam condenados em débito.
52. Em face da análise promovida nos itens 11-13; 19-33; 38-43 da seção "Exame Técnico", propõe-se rejeitar as alegações de defesa apresentadas pelos Srs. Humberto Carneiro Vidigal e Tarcísio Teixeira Vidigal, uma vez que não foram suficientes para sanear as irregularidades a eles atribuídas. 		
53. Os argumentos de defesa tampouco lograram afastar o débito imputado aos responsáveis. Ademais, inexistem nos autos elementos que demonstrem sua boa-fé ou a ocorrência de outros excludentes de culpabilidade. Desse modo, suas contas devem, desde logo, ser julgadas irregulares, nos termos do art. 202, § 6º, do Regimento Interno/TCU, procedendo-se à sua condenação em débito. 		
PROPOSTA DE ENCAMINHAMENTO
54. Diante do exposto, submetemos os autos à consideração superior, propondo ao Tribunal:
 a) com fundamento nos arts. 1º, inciso I, 16, inciso III, alínea c, e §§ 1º e 2º da Lei 8.443/1992 c/c os arts. 19 e 23, inciso III, da mesma Lei, e com arts. 1º, inciso I, 209, incisos III, e §§ 1º e 5º, 210 e 214, inciso III, do Regimento Interno, que sejam julgadas irregulares as contas do Sr. Humberto Carneiro Vidigal (CPF: XXX.673.996-XX) , do espólio do Sr. Roberto Teixeira Vidigal (CPF XXX.950.276-XX) , representando pelo Sr. Rafael Camargos Vidigal (CPF XXX.058.536-XX) e da empresa GNCTV Produções de Cinema e TV Ltda. (CNPJ 16.592.099/0001-06) , e condená-los, em solidariedade, ao pagamento da quantia a seguir especificada, com a fixação do prazo de quinze dias, a contar das notificações, para comprovarem, perante o Tribunal (art. 214, inciso III, alínea "a", do Regimento Interno) , o recolhimento das dívidas aos cofres do Fundo Nacional de Cultura, atualizadas monetariamente e acrescidas dos juros de mora, calculados a partir das datas discriminadas, até a data dos recolhimentos, abatendo-se, na oportunidade, as quantias eventualmente ressarcidas, na forma da legislação em vigor, na forma prevista na legislação em vigor.
	VALOR ORIGINAL (R$) 
	DATA DA OCORRÊNCIA

	55.910,00
	13/12/2005

Valor atualizado até 11/04/2018: R$ 197.459,81
b) com fundamento nos arts. 1º, inciso I, 16, inciso III, alínea c, e §§ 1º e 2º da Lei 8.443/1992 c/c os arts. 19 e 23, inciso III, da mesma Lei, e com arts. 1º, inciso I, 209, incisos III, e §§ 1º e 5º, 210 e 214, inciso III, do Regimento Interno, que sejam julgadas irregulares as contas do espólio do Sr. Roberto Teixeira Vidigal (CPF XXX.950.276-XX) , representado pelo Sr. Rafael Camargos Vidigal (CPF XXX.058.536-XX) , do Sr. Tarcísio Teixeira Vidigal, CPF XXX.923.376-XX, e da empresa GNCTV Produções de Cinema e TV Ltda. (CNPJ 16.592.099/0001-06) , e condená-los, em solidariedade, ao pagamento das quantias a seguir especificadas, com a fixação do prazo de quinze dias, a contar das notificações, para comprovarem, perante o Tribunal (art. 214, inciso III, alínea "a", do Regimento Interno) , o recolhimento das dívidas aos cofres do Fundo Nacional de Cultura, atualizadas monetariamente e acrescidas dos juros de mora, calculados a partir das datas discriminadas, até a data dos recolhimentos, abatendo-se, na oportunidade, as quantias eventualmente ressarcidas, na forma da legislação em vigor. 
	VALOR ORIGINAL (R$) 
	DATA DA OCORRÊNCIA

	1.407,22
	19/10/2001

	135,74
	19/10/2001

	1963,69
	19/10/2001

	109,40
	26/12/2001

	1655,43
	7/1/2002

	1646,24
	8/1/2002

	134,80
	4/7/2002

	102,04
	4/7/2002

	151,10
	4/7/2002

	91,81
	30/12/2002

	873,95
	30/12/2002

	69,92
	30/12/2002

	60,12
	26/3/2003

	198,46
	26/3/2003

	1230,49
	26/3/2003

	1550,76
	11/9/2003

	228,39
	11/9/2003

	77,40
	11/9/2003

	1763,52
	19/9/2003

	281,21
	19/9/2003

	98,09
	22/11/2002

	26,49
	10/12/2002

	89,05
	10/12/2002

	1852,49
	14/11/2002

	1758,19
	22/4/2003

	1547,79
	29/5/2003

	1750,96
	9/7/2003

	53,62
	19/8/2003

	215,92
	19/8/2003

	1166,48
	19/8/2003

	2138,58
	20/10/2003

	2196,02
	18/11/2003

	1691,36
	27/12/2001

	154,03
	19/8/2002

	1.200,00
	20/5/2002

	1.800;00
	24/5/2002

	2.160,00
	25/6/2002

	4.000,00
	8/5/2002

	1.000,00
	8/5/2002

	5.000,00
	19/6/2002

	5.000,00
	22/7/2002

	400,00
	31/5/2002

	440,00
	17/6/2002

	62,92
	26/6/2002

	450,00
	9/7/2002

	2,59
	24/7/2002

	0,26
	24/7/2002

	8,16
	24/7/2002

	4,84
	24/7/2002

	1,86
	9/8/2002

	0,74
	9/8/2002

	433,80
	23/8/2002

	550,73
	17/12/2002

	548,55
	27/12/2002

	4000,00
	12/6/2002

	3500,00
	21/6/2002

	25.000,00
	30/12/2003

	15.000,00
	17/6/2002

	1200,00
	3/12/2003

	2968,90
	3/12/2003

	84,60
	3/12/2003

	2250,00
	4/12/2003

	1900,00
	4/12/2003

	2817,10
	4/12/2003

	240,00
	4/12/2003

	2022,43
	22/12/2003

	227,57
	22/12/2003

	3053,50
	30/12/2003

	5068,85
	17/10/2001

	51,40
	19/10/2001

	2963,20
	19/10/2001

	5120,25
	26/12/2001

	461,28
	27/12/2001

	4658,97
	7/1/2002

	4166,25
	7/1/2002

	4229,33
	8/1/2002

	4232,43
	28/3/2002

	4571,94
	1/7/2002

	1646,20
	4/7/2002

	4229,33
	25/7/2002

	4571,94
	2/10/2002

	4571,94
	14/11/2002

	4571,94
	14/11/2002

	4571,94
	29/11/2002

	218,68
	29/11/2002

	4571,94
	29/11/2002

	4565,73
	30/12/2002

	6,21
	30/12/2002

	4571,94
	31/1/2003

	4571,94
	28/2/2003

	4571,94
	31/3/2003

	2505,69
	7/5/2003

	4440,93
	3/6/2003

	5259,67
	8/7/2003

	5259,67
	22/9/2003

	5259,66
	22/9/2003

	5726,57
	30/9/2003

	5259,67
	3/12/2003

	5259,67
	4/12/2003

	1622,50
	19/10/2001

	758,25
	19/10/2001

	1060,44
	26/12/2001

	562,06
	27/12/2001

	1622,50
	7/1/2002

	1622,50
	7/1/2002

	1646,20
	1/4/2002

	1778,88
	28/6/2002

	4185,59
	4/7/2002

	46,84
	4/7/2002

	1778,88
	22/7/2002

	1000,00
	19/8/2002

	646,20
	19/8/2002

	1778,88
	2/10/2002

	1778,88
	14/11/2002

	1712,75
	14/11/2002

	66,13
	14/11/2002

	1778,88
	29/11/2002

	1778,88
	29/11/2002

	1778,88
	30/12/2002

	1778,88
	31/1/2003

	1778,88
	28/2/2003

	1778,88
	31/3/2003

	1728,55
	3/6/2003

	2032,98
	8/7/2003

	4065,96
	22/9/2003

	2032,98
	1/10/2003

	2032,98
	3/12/2003

	2032,98
	4/12/2003

	36.750,00
	14/3/2002

	6250,00
	30/4/2002

	7650,00
	18/10/2002

	14746,00
	13/11/2002

	15000,00
	6/1/2003

	30.000,00
	14/11/2002

	38.000,00
	10/6/2002

	50,00
	19/6/2002

	72000,00
	26/12/2002

	4000,00
	6/5/2002

	22.779,95
	14/11/2002

	30.743,07
	14/11/2002

	20,81
	2/10/2002

	1234,00
	14/11/2002

	957,00
	12/4/2002

	1495,00
	5/2/2003

	11,92
	19/11/2002

	9,09
	19/11/2002

	12,97
	19/11/2002

	23,71
	19/11/2002

	13,01
	30/12/2002

	53,39
	30/12/2002

	1,96
	30/12/2002

	2,59
	30/12/2002

	8,64
	30/12/2002

	3200,00
	31/5/2002

	3000,00
	31/5/2002

	1200,00
	31/5/2002

	1200,00
	14/6/2002

	3000,00
	20/6/2002

	1500,00
	24/6/2002

	1500,00
	2/7/2002

	117,00
	20/5/2002

	20,00
	29/5/2002

	35,00
	3/6/2002

	30,00
	21/6/2002

	44,00
	10/7/2002

	40,00
	30/12/2002

	40,00
	30/12/2002

	20,00
	30/12/2002

	40,00
	30/12/2002

	35,00
	30/12/2002

	20,0
	30/12/2002

	15,00
	30/12/2002

	102,15
	3/12/2002

	16,28
	24/5/2002

	18,21
	29/11/2002

	6,03
	29/11/2002

	20,35
	10/12/2002

	5,34
	30/5/2003

	0,66
	30/5/2003

	6,48
	16/6/2003

	4,72
	16/6/2003

	2068,50
	30/12/2002

	315,93
	26/12/2002

	2000,00
	22/5/2002

	3000,00
	29/5/2002

Valor atualizado até 11/4/2018: R$ 3.249.772,27.
c) autorizar, desde logo, nos termos do art. 28, inciso II, da Lei 8.443/1992, a cobrança judicial das dívidas caso não atendidas as notificações;
d) autorizar, desde logo, com fundamento no art. 26, da Lei 8.443/1992 c/c o art. 217, do Regimento Interno do TCU, caso seja do interesse do responsável, o parcelamento das dívidas em até 36 parcelas mensais e consecutivas, fixando-lhes o prazo de quinze dias, a contar do recebimento da notificação, para comprovarem perante o Tribunal o recolhimento da primeira parcela, e de trinta dias, a contar da parcela anterior, para comprovarem os recolhimentos das demais parcelas, devendo incidir sobre cada valor mensal, atualizado monetariamente, os juros de mora devidos, na forma prevista na legislação em vigor;
e) encaminhar cópia da deliberação ao Procurador-Chefe da Procuradoria da República em Minas Gerais, nos termos do § 3º do art. 16 da Lei 8.443/1992 c/c o § 7º do art. 209 do Regimento Interno do TCU, para adoção das medidas que entender cabíveis, destacando que o inteiro teor da deliberação, incluindo relatório e voto, pode ser consultado no endereço www.tcu.gov.br/acordaos.

8.1. João Marcelo Baptista Villela (189561/OAB-RJ) e outros, representando Flávio Teixeira Vidigal, Tarcísio Teixeira Vidigal, Antônio Cesar Teixeira Vidigal, Flavio Vidigal de Carvalho Pereira, Luiz Carlos Pereira Pitrez e GNCTV Produções de Cinema e TV Ltda.

Subprocurador-Geral Lucas Rocha Furtado.

TOMADA DE CONTAS ESPECIAL. CAPTAÇÃO DE RECURSOS DA LEI ROUANET E DA LEI DO AUDIOVISUAL. PROJETO CINEMATOGRÁFICO. NÃO COMPROVAÇÃO DA BOA E REGULAR APLICAÇÃO DE PARTE DOS RECURSOS. FALECIMENTO DE UM RESPONSÁVEL. CITAÇÃO DOS RESPONSÁVEIS E DO ESPÓLIO. REVELIA DE PARTE DOS RESPONSÁVEIS. REJEIÇÃO DAS ALEGAÇÕES DE DEFESA. CONTAS IRREGULARES. DÉBITO. MULTA.

TOMADA DE CONTAS ESPECIAL (TCE)

Secretaria de Controle Externo no Estado de Minas Gerais (SECEX-MG).

Trata-se de Tomada de Contas Especial instaurada pela Agência Nacional do Cinema (Ancine) contra a empresa GNCTV Produções de Cinema e TV Ltda., Antônio César Teixeira Vidigal, Flávio Teixeira Vidigal, Flávio Vidigal de Carvalho Pereira, Humberto Carneiro Vidigal, Luiz Carlos Pereira Pitrez, Roberto Teixeira Vidigal e Tarcísio Teixeira Vidigal, em razão da impugnação parcial das despesas realizadas com os recursos captados por meio da Lei Rouanet (Lei 8.313/1991) e da Lei do Audiovisual (Lei 8.685/1993) , no âmbito do Programa Nacional de Apoio à Cultura (Pronac 984629) , para produção de obra cinematográfica brasileira de longa-metragem, com cópia final em película de 35 mm, no gênero ficção, intitulada "1972".
A vigência inicial prevista para o projeto foi de 25/1 a 31/12/1999, posteriormente prorrogada até 31/12/2005. 
O valor total captado foi de R$ 3.320.000,00, sendo R$ 630.000,00 por meio da Lei Rouanet e R$ 2.690.000,00 por meio da Lei do Audiovisual.
Desde a primeira análise da prestação de contas, a Ancine manifestou-se pela reprovação de parte das despesas, sendo que, em 2012, a Diretoria Colegiada da Ancine deliberou, por meio do Despacho DIR 8005/2012, pela não aprovação das contas e necessária restituição de R$ 650.183,35 pelos responsáveis (peça 1, p. 394) . 
Por meio do Despacho DIR 687/2014, aquele colegiado indeferiu recurso interposto pelos responsáveis contra a deliberação anterior, haja vista os fundamentos da Nota Técnica 80/2014 (peça 3, p. 3-55) .
Instaurada a TCE, o Concedente e o Controle Interno foram uníssonos quanto à irregularidade das contas (peça 3, p. 102-132) .
No âmbito deste Tribunal, foi afastada a responsabilidade de Antônio César Teixeira Vidigal, Flávio Teixeira Vidigal, Flávio Vidigal de Carvalho Pereira e Luiz Carlos Pereira Pitrez, por não integrarem a sociedade à época dos pagamentos indevidos. 
A GNCTV e os sócios Humberto Carneiro Vidigal, Tarcísio Teixeira Vidigal e o espólio de Roberto Teixeira Vidigal, falecido em 20/12/2006, foram citados ante as seguintes condutas:
	Responsável
	Conduta

	Humberto Carneiro Vidigal
	Ocorrência 1: utilização de recursos captados no âmbito do Programa Nacional de Apoio à Cultura em despesas não autorizadas: pagamentos à AGN Canarim Auditores Associados (2 x R$ 2.955,00) e à Labocine do Brasil S/A (R$ 50.000,00) 

	Tarcísio Teixeira Vidigal
	Ocorrência 2: utilização de recursos captados no âmbito do Programa Nacional de Apoio à Cultura em despesas não autorizadas

	Espólio de Roberto Teixeira Vidigal, representado por Rafael Camargos Vidigal
	Ocorrência 1: utilização de recursos captados no âmbito do Programa Nacional de Apoio à Cultura em despesas não autorizadas: pagamentos à AGN Canarim Auditores Associados (2 x R$ 2.955,00) e à Labocine do Brasil S/A (R$ 50.000,00) 
Ocorrência 2: utilização de recursos captados no âmbito do Programa Nacional de Apoio à Cultura em despesas não autorizadas

	Grupo Novo de Cinema e TV Ltda. - ME 
	Ocorrência 1: utilização de recursos captados no âmbito do Programa Nacional de Apoio à Cultura em despesas não autorizadas: pagamentos à AGN Canarim Auditores Associados (2 x R$ 2.955,00) e à Labocine do Brasil S/A (R$ 50.000,00) 
Ocorrência 2: utilização de recursos captados no âmbito do Programa Nacional de Apoio à Cultura em despesas não autorizadas

Devidamente citados, a GNCTV e o espólio de Roberto Teixeira Vidigal deixaram de apresentar alegações de defesa. Devem ser considerados revéis, para todos os efeitos, como previsto no art. 12, § 3º, da Lei 8.443/1992.
Em suas alegações de defesa, Tarcísio Teixeira Vidigal aduziu que atuou na supervisão da produção do filme, que foi concluída, como atestado pela Ancine na análise da prestação de contas. Entende que a atuação da GNCTV está sendo avaliada a partir de normas editadas após a captação dos recursos, o que contraria o art. 6º da Lei 4.657/1942 (Lei de Introdução do Direito Brasileiro) . 
No que se refere aos valores inquinados, alega que despesas aprovadas pela Ancine estão sendo computadas como débito.
A Secex-MG refuta tais argumentos em vista da extensa análise promovida pela Ancine, que concluiu pela realização de despesas não autorizadas pelas leis Rouanet e do Audiovisual. Sobre o montante a ele imputado a título de débito, informa terem sido afastados os valores acatados por meio das notas técnicas 29/2011 e 16/2016. Conclui pela rejeição das alegações de defesa de Tarcísio Teixeira Vidigal.
Humberto Carneiro Vidigal apresentou alegações de defesa, em que informou ter participado da sociedade de 23/6/2005 a 13/6/2007, sem nenhuma participação na gestão dos recursos captados. Invocou o Código Civil quando prevê que os sócios de sociedade limitada respondem até o valor de suas cotas e desde que tenham praticado atos de gestão lesivos ou fraudulentos, o que requer a responsabilização individual, consoante jurisprudência do e. Superior Tribunal de Justiça.
A Unidade Técnica argui que o período de participação na GNCTV foi considerado no cálculo do débito a ele imputado. Propõe sejam rejeitadas as alegações de defesa de Humberto Carneiro Vidigal.
Ao tempo em que anuiu com o encaminhamento proposto pela Secex-MG, o Parquet ratificou os valores de despesas aprovadas pela Ancine que devem ser excluídas do débito aferido pelo órgão concedente: R$ 400,00; R$ 140,00 e R$ 4.295,99 (R$ 4.835,99 no total) .
Acolho os pareceres emitidos nos autos como razões de decidir.
A Ancine realizou apurada análise da prestação de contas fornecida pela GNCTV, como se depreende da documentação juntada aos autos.
Como consignado na Nota Técnica 29/2011, a análise financeira contou com o subsídio de inspeção in loco realizada no período de 11 a 17/6/2010, o que resultou em diligências para saneamento das contas (peça 1, p. 256-374) . Os responsáveis apresentaram justificativas que demonstraram a regularidade de despesas inicialmente questionadas, o que resultou na redução do débito de R$ 931.808,39 para R$ 650.583,33. Posteriormente, em sede de recurso administrativo, os responsáveis conseguiram comprovar valores residuais, que totalizaram R$ 4.835,99.
Sobre o arguido por Humberto Carneiro Vidigal, de que a sua responsabilização deve dar-se na proporção das cotas que detinha, verifico que o responsável foi sócio majoritário da GNCTV (90%) durante todo o período em que esteve na sociedade. Ademais, no que se refere às atribuições individuais, o estatuto estabeleceu, na cláusula sexta, que "a administração e uso da Razão Social serão exercidos pelos sócios, em conjunto ou isoladamente, que a representarão ativa ou passivamente, em juízo ou fora dele (...) " (peça 1, p. 98-101) . Donde se conclui que é apropriada a responsabilidade solidária dos sócios pelos atos de gestão ilegítimos.
Quanto ao valor do débito, registro, por oportuno, que a citação da GNCTV, de Tarcísio Teixeira Vidigal e do espólio de Roberto Teixeira Vidigal incluiu, indevidamente, a despesa de R$ 400,00, em 31/5/2002, acatada pela Ancine. Esse erro não prejudica os responsáveis, visto que pode ser corrigida com a redução do débito correspondente.
Feitas tais considerações, julgo irregulares as contas da GNCTV Produções de Cinema e TV Ltda., de Humberto Carneiro Vidigal, Tarcísio Teixeira Vidigal e do espólio de Roberto Teixeira Vidigal, com fulcro no art. 16, inciso III, alínea 'c', da Lei 8.443/1992, e condeno-os em débito pelos seguintes valores:
	   Responsável
	Débito original
	Débito atualizado até 29/11/2018, sem juros

	Humberto Carneiro Vidigal
	R$ 55.910,00
	R$ 112.977,34

	Tarcísio Teixeira Vidigal
	R$ 589.837,36
	R$ 1.417.639,76

	Espólio de Roberto Teixeira Vidigal, representado por Rafael Camargos Vidigal
	R$ 645.147,36
	R$ 1.530.664,71

	Grupo Novo de Cinema e TV Ltda. - ME
	R$ 645.147,36
	R$ 1.530.664,71

Aplico, ainda, a multa prevista no art. 57 da Lei 8.443/1992 à GNCTV Produções de Cinema e TV Ltda., a Humberto Carneiro Vidigal e Tarcísio Teixeira Vidigal.
Ante o exposto, VOTO no sentido de que o Tribunal adote a deliberação que submeto à apreciação deste Colegiado.
TCU, Sala das Sessões Ministro Luciano Brandão Alves de Souza, em 29 de janeiro de 2019.
WALTON ALENCAR RODRIGUES 
Relator